臺灣士林地方法院民事判決　　　　　　99年度簡上字第21號
上　訴　人　　張衷和
兼訴訟代理人　張宗旭
被　上訴人　　交通部臺灣鐵路管理局
法定代理人　　范植谷
訴訟代理人　　龔維智律師
複　代理人　　楊理安律師
　　　　　　　李玉華
上列當事人間請求返還房屋等事件，上訴人對於中華民國98年12
月31日本院士林簡易庭98年度士簡字第1581號第一審判決，提起
上訴，本院於100 年5 月24日言詞辯論終結，判決如下：
    主  文
原判決關於命上訴人張宗旭遷讓返還及給付不當得利部分，以及
命上訴人張衷和給付不當得利，超過新臺幣壹仟玖佰拾陸元及
自民國九十九年七月一日起至遷讓返還門牌號碼臺北市○○區○
○路八十四巷八號房屋及其上加蓋之頂樓之日止，按月給付被上
訴人之金額超過新臺幣貳仟佰伍拾元部分，及該部分假執行之
宣告，暨除確定部分外訴訟費用之裁判均廢棄。
上開廢棄部分，被上訴人在第一審簡易之訴及假執行之聲請均駁
回。
上訴人張衷和其餘上訴駁回。
第一審（除確定部分外）及第二審訴訟費用由上訴人張衷和負擔
。
    事實及理由
一、按當事人於簡易訴訟上訴程序中提起反訴，除有民事訴訟法
    第446 條第2 項但書所列各款情形外，非經他造同意，不得
    為之，民事訴訟法第436 條之1 第3 項準用同法第446 條第
    2 項規定甚明。查本件上訴人具狀聲明：「被上訴人應給付
    上訴人搬遷補償費新臺幣（下同）20萬元」，核其真意係於
    第二審提起反訴，然被上訴人已當庭表示不同意，復無民事
    訴訟法第446 條第2 項但書所列各款情形，本院已另以其不
    符提起反訴要件裁定駁回其訴，是上訴人所提反訴尚非本件
    審究之範圍，合先敘明。
二、被上訴人主張：坐落臺北市○○區○○段2 小段574 地號土
    地（下稱系爭土地），及其上20191 建號即門牌號碼臺北市
    ○○區○○路84巷8 號房屋（下稱系爭房屋，與系爭土地合
    稱為系爭房地）均為國有，被上訴人為管理機關，系爭房屋
    為上訴人張衷和任職於鐵路警察局期間所配住，而由上訴人
    張衷和、張宗旭父子及張衷和之妻王松芳居住使用。上訴人
    張衷和已自任職機關退休，與被上訴人間就系爭房屋之使用
    借貸關係，已因使用完畢而當然終止，上訴人及王松芳仍繼
    續居住於其內，即屬無權占有。依行政院人事行政局於民國
    95年7 月31日函示現住人員應於96年3 月31日前返還，惟上
    訴人及王松芳迄未返還。至於上訴人張衷和在系爭房屋上加
    蓋之頂樓（如原審判決附圖所示Ａ部分，下略），依附合之
    原理，亦應予一併返還。爰依民法第470 條第1 項、第767
    條規定，訴請遷讓返還系爭房屋（含加蓋之頂樓），併依民
    法第179 條之規定，請求上訴人及王松芳應自96年4 月1 日
    起，按月給付相當於租金之不當得利9451元。
三、上訴人張衷和、張宗旭則以：張衷和於54年間因任職關係獲
    配住系爭房屋，嗣於70年間退休，依中央各機關學校國有眷
    舍房地處理要點（以下簡稱：眷舍處理要點）第3 點規定，
    屬於合法現住人，並非無權占有系爭房屋，自無須返還系爭
    房屋及給付不當得利。又系爭房屋非屬「國有宿舍及眷舍房
    地加強處理方案」中應返還之房屋，內政部鐵路警察局之通
    知內容顯已逾行政規則之範疇。況依行政院92年9 月5 日曾
    函示，對於老弱人士宿舍應暫緩處理，符合照顧弱勢的美意
    ，由上訴人繼續居住，對被上訴人有益而無害。又系爭房屋
    加蓋之頂樓係上訴人張衷和自行出資興建，不應納入計算不
    當得利。另依眷舍處理要點第15點規定，合法現住人自費增
    建之房屋，經勘查屬實後，比照國有財產計價方式估定期補
    償費，張衷和因信賴可以永久使用系爭房屋，而在爭房屋上
    加蓋頂樓所支出之費用，自得向被上訴人請求償還，並以該
    數額與應給付被上訴人之不當得利相抵銷等語，資為抗辯。
四、原審對於被上訴人關於上訴人部分之請求，判決上訴人應將
    系爭房屋（含加蓋之頂樓）遷讓返還予被上訴人，並自96年
    4 月1 日起至返還系爭房屋之日止，按月給付被上訴人4701
    元（扣除原審判命王松芳按月應給付之三分之一即2351 元
    ），並駁回被上訴人其餘之訴。上訴人就其敗訴部分聲明不
    服，提起上訴，並聲明：(一)原判決不利上訴人部分廢棄。(二)
    廢棄部分，駁回被上訴人第一審之訴。被上訴人則聲明：駁
    回上訴（至原審判決林蘇淑春、王松芳敗訴部分，暨原審判
    決駁回被上訴人其餘之訴部分，均未據提起上訴，已告確定
    ）。
五、兩造不爭執之事實：
  (一)系爭房地均為國有，由被上訴人擔任管理機關。
  (二)系爭房屋係張衷和於54年間任職鐵路警察局期間所配住，張
    衷和已於70年間退休。
  (三)系爭房屋及加蓋之頂樓為張衷和、張宗旭及王松芳3 人居住
    作為住家使用，迄今尚未點交予被上訴人。
六、整理兩造之爭點：
  (一)兩造間使用借貸關係是否已當然終止？上訴人是否為無權占
    有？
  (二)被上訴人得否向上訴人請求不當得利？數額應以多少為合理
    ？
  (三)上訴人以被上訴人應償還系爭房屋加蓋頂樓之費用，主張抵
    銷應給付之不當得利，是否有理由？
七、得心證之理由：
  (一)關於張宗旭上訴部分：
    查系爭房屋係上訴人張衷和於54年間因任職關係所配住，而
    張宗旭為張衷和之子，基於共同生活關係，以家屬身分隨同
    張衷和居住在系爭房屋（含張衷和加蓋之頂樓）內，應屬於
    張衷和就系爭房屋（含加蓋之頂樓）之占有輔助人，依民法
    第942 條規定，占有人僅張衷和一人，故被上訴人一併請求
    占有輔助人張宗旭遷讓返還系爭房屋（含加蓋之頂樓）及給
    付相當於租金之不當得利，尚屬無據。張宗旭上訴指摘原判
    決不當，求予廢棄改判，為有理由。
  (二)關於張衷和上訴部分：
  1.按以無權占有為原因，請求返還所有物之訴，如原告就其物
    有所有權存在之事實已經認定，而被告以非無權占有為抗辯
    者，被告應就其取得占有係有正當權源之事實證明之。如不
    能證明，則應認原告之請求為有理由。次按在原配住房屋加
    蓋之增建部分，或與原建物使用共同壁，或加建在原建物之
    上，仍須利用原建物之門戶進出，而無獨立之進出通路，各
    該增建部分，既已與原建物附合而成為一整體，即成為原建
    物之重要成分，依民法第811 條之規定，應由原建物之所有
    權人取得各該增建部分之所有權（最高法院85年度台上字第
    807 號判決意旨參照）。經查，系爭房地均為國有，由被上
    訴人擔任管理機關，為張衷和所不爭執，已如前述。次查，
    系爭房屋上加蓋之頂樓需利用系爭房屋內部出入，並無其他
    出入口，有現場照片在卷可參（原審卷第89頁），足認上開
    增建部分，仍須利用系爭房屋之門戶進出，而無獨立之進出
    通路，則系爭房屋上加蓋之頂樓，已與系爭房屋附合而成為
    一整體，亦應由國家取得所有權。而張衷和對於占有系爭房
    屋（含加蓋之頂樓）既不爭執，僅以前詞置辯，揆諸前開說
    明，張衷和自應就有權占有之事實負舉證責任。
  2.張衷和雖執眷舍處理要點之規定及行政院之函示，辯稱伊為
    合法現住人，並非無權占有，上訴人應暫緩處理，讓伊繼續
    居住云云。然按借用人應於契約所定期限屆滿時，返還借用
    物；未定期限者，應於依借貸之目的使用完畢時返還之，民
    法第470 條第1 項前段定有明文。又按因任職關係獲准配住
    系爭房屋，固屬使用借貸之性質，然其既經離職，依借貨之
    目的，當然應視為使用業已完畢，按諸民法第470 條之規定
    ，被上訴人自得據以請求交還系爭房屋；至於行政機關、公
    立學校或公營事業機構，為安定現職人員生活，提供宿舍予
    其所屬人員任職期間居住，本屬其依組織法規管理財物之權
    限內行為，至因退休、調職等原因離職之人員，原應隨即歸
    還其所使用之宿舍，惟為兼顧此等人員生活，行政機關等於
    必要時，酌情准離職人員暫時續住，僅係行政機關等經裁量
    後暫不為請求之權宜措施，尚不得謂離職之人員當然有續住
    之權利（最高法院44年台上字第802 號判例、95年度台上字
    第2149號判決可以參照）。經查，張衷和既因任職關係而獲
    被上訴人配住系爭房屋作為宿舍，雙方雖未約定使用期間，
    依上開說明，仍與被上訴人間存有使用借貸關係。嗣受配住
    系爭房屋之張衷和於70年間退休時，系爭房屋依借貸之目的
    ，應認為已使用完畢，於斯時起，原有之使用借貸關係已當
    然終止，張衷和即屬無權占用。張衷和迄至本院辯論終結前
    ，復未提出其他證據證明其占有系爭房屋（含加蓋之頂樓）
    之合法權源，其辯稱有繼續居住使用系爭房屋之權利，被上
    訴人不能請求遷讓云云，委無足採。因此，被上訴人依民法
    第470 條第1 項、第767 條規定，訴請張衷和遷讓返還系爭
    房屋（含加蓋之頂樓），自屬有據。
  3.次按無權占用他人之不動產，可能獲得相當於租金之利益，
    為社會通常之觀念，而不動產所有人因此受有相當於租金之
    損害，自得依民法第179 條前段之規定，請求相當於租金之
    不當得利。次按城市地方房屋之租金，以不超過土地及其建
    築物申報總價額年息百分之十為限，土地法第97條第1 項有
    明文規定。其中計算土地申報總價額之基準，係以土地所有
    權人依法所申報之地價為其法定地價；建築物價額，依該管
    縣市地政機關估定之價額，土地法施行法第25條、土地法第
    148 條亦定有明文。經查，系爭房屋上加蓋之頂樓，已與系
    爭房屋附合而成為一整體，應由國家取得所有權，已如前述
    ，則計算被上訴人請求之不當得利金額時，自應將占有加蓋
    之頂樓面積一併納入，張衷和辯稱不應納入云云，並不足採
    。次查，系爭土地於96年1 月之申報地價為每平方公尺4 萬
    6000元，有土地登記第二類謄本在卷足憑（原審卷第11頁）
    。而系爭房屋經本院函請臺北市地政處估定價格結果，96年
    至99年之每年現值單價，分別為每平方公尺3406元、4172元
    、3865元、3557元，亦有臺北市政府地政處99年3 月25日北
    市地價字第09930794600 號函足參（本院卷第66頁）。本院
    斟酌系爭房屋第一次登記日期為55年11月4 日，有建物登記
    第二類謄本可佐（原審卷第14頁），雖有相當屋齡，然張衷
    和占有作為居家使用，其坐落在臺北市士林區之位置、工商
    業繁榮程度、張衷和利用之經濟價值及所受利益等因素，認
    前開每月相當於租金之不當得利數額，如以系爭土地96年1
    月之申報地價與系爭房屋96年房屋估定價額之總和百分之五
    除以12計算應屬適當（其中占用系爭土地之申報總價額為14
    6 萬1880元，計算式：46000 〈96年1 月之申報地價〉×31
    .78 〈占用面積〉=0000000；占用之建築物價額為30萬6199
    元，計算式：3406〈96年每平方公尺之現值單價〉×89.9〈
    登記面積63.56 平方公尺+ 增建面積26.34 平方公尺〉=306
    199 ，小數點下四捨五入。每月相當於租金之不當得利數額
    為7376元，計算式：系爭土地及其建築物申報總價額〈0000
    000+306199＝0000000 〉×5%÷12=7367 ），原審判決准許
    之每月7052元，未逾上開數額，自屬合理。又按數人負同一
    債務而其給付可分者，應各平均分擔之，民法第271 條定有
    明文。查原審命張衷和、王松芳、張宗旭等3 人按月給付70
    52元之不當得利，依前揭法條規定，自應平均分擔之。因王
    松芳就敗訴部分，未據提起上訴，則王松芳每月應給付之不
    當得利數額為7052元之三分之一即2351元，已告確定。又張
    宗旭上訴請求廢棄原判決所命遷讓返還及給付不當得利部分
    ，既有理由，已如上述。故被上訴人依民法第179 條之規定
    ，請求張衷和自96年4 月1 日起至遷讓返還系爭房屋（含加
    蓋之頂樓）之日止，按月給付被上訴人之數額應為2350元（
    即扣除王松芳已確定應給付之數額2351元，以及張宗旭上訴
    有理由而無庸負擔之每月2351元，計算式：0000-0000-0000
    ＝2350）。
  4.又按善意占有人，因改良占有物所支出之有益費用，於其占
    有物現存之增加價值限度內，得向回復請求人，請求償還，
    民法第955 條定有明文。所謂善意占有人，係指對於物不知
    無占有之權利而占有者。而上開費用求償權，係依不當得利
    之法理，將回復請求人所負返還義務之內容予以具體化，屬
    不當得利之特別規定，自應適用民法第125 條規定之15年請
    求權時效。又消滅時效自請求權可行使時起算，民法第128
    條定有明文。而上開費用求償權，依民法第955 規定，既是
    善意占有人，於回復請求人請求回復其物時，始得向回復請
    求人請求償還，則張衷和於被上訴人提起本件返還房屋等訴
    訟，於本院主張被上訴人應償還系爭房屋上頂樓加蓋之費用
    ，自未逾請求權時效。次查，張衷和於本件訴訟，始終辯稱
    有繼續居住使用系爭房屋之權利，參酌被上訴人與張衷和就
    系爭房屋之使用借貸關係，於張衷和70年間退休時，已當然
    終止，然被上訴人並未積極催討，堪認張衷和確實因不知無
    占有系爭房屋之權利而占有，屬於善意占有人。而張衷和於
    使用借貸當然終止後，有支出費用以加蓋系爭房屋上之頂樓
    ，堪認屬於改良系爭房屋所支出之有益費用。而加蓋之頂樓
    現存之價值，如以前開計算不當得利之增建面積現值單價為
    據，亦屬妥適，則系爭房屋現存價值增加之數額為8 萬9714
    元（3406×26.34 ＝89714 ，小數點下四捨五入〉，張衷和
    以被上訴人應償還該部分費用，主張抵銷應給付被上訴人之
    不當得利，即有理由。上開數額與被上訴人請求張衷和自96
    年4 月1 日起至遷讓返還系爭房屋（含加蓋之頂樓）之日止
    ，按月應給付被上訴人之數額為2350元為抵銷後，被上訴人
    依民法第179 條之規定，可請求張衷和給付99年6 月之1936
    元及自99年7 月1 日起至遷讓返還系爭房屋（含加蓋之頂樓
    ）之日止，按月給付之2350元（計算式：89714 ÷2350=38.
    176 ，可抵銷96年4 至99年5 月共38個月合計8 萬9300元及
    99年6 月之414 元。亦即被上訴人尚可請求張衷和給付99年
    6 月不足之1936元〈0000-000〉及自99年7 月1 日起算，按
    月給付之2350元）。
八、綜上所述，被上訴人依民法第470 條第1 項、第767 條規定
    ，訴請上訴人張衷和遷讓返還系爭房屋（含加蓋之頂樓），
    以及依民法第179 條之規定，請求上訴人張衷和給付1936元
    及自99年7 月1 日起至遷讓返還系爭房屋（含加蓋之頂樓）
    之日止，按月給付2350元之不當得利，洵屬有據，均應予准
    許，逾此部分所為之請求，為無理由，應予駁回。原審就命
    上訴人張衷和超過上開應准許部分以及命上訴人張宗旭遷讓
    返還及給付不當得利部分，為上訴人張衷和、張宗旭敗訴之
    判決，並依職權為假執行之宣告，自有未洽，上訴意旨就此
    部分指摘原判決不當，求予廢棄改判，為有理由。至於上開
    應准許部分，原審為上訴人張衷和敗訴之判決，並為假執行
    之宣告，核無違誤，上訴意旨就此部分指摘原判決不當，求
    予廢棄，為無理由，應駁回其上訴。
九、據上論結，本件上訴為一部有理由，一部無理由，依民事訴
    訟法436 條之1 第3 項、第450 條、第449 條第1 項、第79
    條，判決如主文。
中    華    民    國   100    年    6     月    17    日
                  民事第一庭  審判長法  官  俞慧君
                                    法  官  古振暉
                                    法  官  林政佑
以上正本證明與原本無異。
本判決不得上訴。
中    華    民    國   100    年    6     月    21    日
                                    書記官  蔡岳霖